【裁判字號】    95,台上,4253
【裁判日期】    950803
【裁判案由】    違反貪污治罪條例
【裁判全文】
最高法院刑事判決            九十五年度台上字第四二五三號
    上  訴  人  臺灣高等法院臺中分院檢察署檢察官
    被      告  甲○○
                        40號.
上列上訴人因被告違反貪污治罪條例案件，不服臺灣高等法院臺
中分院中華民國九十五年三月二十九日第二審更審判決（九十四
年度重上更(三)字第三號，起訴案號：臺灣南投地方法院檢察署八
十六年度偵字第二０六二號），提起上訴，本院判決如下：
    主  文
原判決撤銷，發回臺灣高等法院臺中分院。
    理  由
本件原判決以公訴意旨略稱：被告甲○○係明潭企業有限公司（
下稱明潭公司）負責人，而沈吉田（經原審以八十九年度上更
(一)字第三六０號判決論處有期徒刑九年，褫奪公權五年確定）原
係南投縣水里鄉公所（下稱水里鄉公所）鄉長，負責綜理鄉政；
卓維緝（已死亡，經上訴審判決不受理確定）係該公所秘書，承
鄉長之命綜理秘書室業務並襄贊鄉長處理該鄉公所重要業務，張
尚陸（經原審以八十九年度上更(一)字第三六０號維持第一審諭知
無罪之判決，上訴後經最高法院駁回確定）於民國八十一年十二
月十日起，迄八十二年六月二十二日止，擔任該公所民政課課員
；黃榮輝（經原審以九十三年度重上更(二)字第一一三號判決諭知
無罪確定）於八十三年十月間起，迄八十四年八月間止，亦擔任
該公所民政課課員，張尚陸、黃榮輝均承辦該鄉公所公共造產興
建加油站業務，均係依法令從事公務之人員。緣水里鄉公所於八
十一年初對該鄉都市計劃進行通盤檢討時，以公共造產開闢財源
為由，將位於四號道路與一號道路接口處之該鄉○○段一０二八
－一地號私有農地與一０三一－二地號公有農地，均變更為加油
站用地，經鄉、縣、省都市計劃委員會逐級審議通過，並於八十
二年五月十三日由南投縣政府公告實施；沈吉田、卓維緝、張尚
陸未待該都市計劃公告實施，即於八十一年十二月以價購地號一
０二八－一私有土地辦理加油站公共造產事業為由，提案送請該
鄉鄉民代表大會第十三屆第五次會議審議，而代表會則以投資金
額高達新臺幣（下同）四千五百萬元，須申請貸款支付利息，且
部分用地係私人所有，價購每平方公尺達四萬五千元，價格猶較
市區建地為高，自辦所費不貲，乃未同意價購私有土地自行經營
方式，而議決以官商合營方式辦理；沈吉田、卓維緝、張尚陸均
明知依照臺灣省各縣鄉鎮縣轄市民代表會組織規程第二十九條、
臺灣省公共造產實施要點第十六條、臺灣省公共造產委託經營與
合作開發經營作業注意事項第二條、第三條等規定，地方政府辦
理公共造產事業雖可自營或與其他機關團體或民間合作經營，惟
應事先擬定事業計劃（包括財務計劃及經營方式）、合約草案及
編列事業預算，並經各該民意機關同意，且報請上級政府（縣市
政府應陳報省政府，鄉鎮市公所則需報經該管縣政府）核准後，
方可辦理，竟仍與明潭公司負責人即被告共同基於圖利明潭公司
之犯意，均明知上揭一０二八－一地號土地，原係鄉民林文章所
有，迄八十二年八月十四日方售予明潭公司，同年九月十六日始
完成所有權移轉登記，然水里鄉公所於八十二年二月五日舉行公
共造產合營協調會時，竟邀請被告家族參加，而由被告出席，協
調結論為：「一、成立有限公司經營，股權分配鄉公所占51%，
業主占49%。二、土地依價值計算，水里鄉公所提供二百三十五
坪土地與業主提供一百八十坪土地供為加油站用地，並俟公司完
成法人登記後，土地過戶到公司名下。三、資金依股權比例各自
籌足。四、設計規劃營運事務均以公司名義獨立經營，由水里鄉
公所監督輔導。五、有關加油站設立許可申請、公司登記、土地
過戶等事宜全權委託黃廣明代書接辦。六、日後發展如有擴充需
要，對於土地取得方面，鄉公所願予配合。」水里鄉公所將協調
紀錄報請鄉民代表會備查，代表會乃覆函要求鄉公所依照臺灣省
各縣鄉鎮縣轄市民代表會組織規程第二十九條規定，先將營運計
劃書送會審議後，再予執行，詎鄉公所竟無視該代表會及上開條
文規定，逕於八十二年三月十五日與明潭公司私訂合約，共同合
作籌建經營玉山加油站，其合約書及加油站事業計劃於八十二年
五月始向鄉民代表會第十三屆第六次會議提出，但遭代表會擱置
，沈吉田等人明知該計劃未經代表會審議通過，又逕於同年七月
十日將本案陳報南投縣政府核備，經縣政府於同年七月二十三日
函覆略以：該事業內容未明、欠妥，且合約書草案未依規定先送
鄉民代表會同意，故合約書雖經雙方當事人及保證人蓋章，但仍
屬無效等語，而予批駁；詎沈吉田等人對南投縣政府批駁公文，
置若罔聞，仍與卓維緝、黃榮輝及被告共同基於圖利明潭公司之
犯意聯絡，為使明潭公司順利取得設置加油站之許可及建造執照
，除於八十四年三月二十三日，由黃榮輝擬稿，卓維緝決行，出
具該鄉公所於該加油站周圍五百公尺範圍內不再設立第二家公共
造產加油站之公函，且未經鄉民代表會之同意及行政院核准，先
後於八十四年三月十日及同年七月十二日違法出具一０三一－二
地號公有土地之使用權同意書及其他相關資料，協助明潭公司以
公共造產官商共同出具土地合營方式，分別向經濟部能源委員會
及南投縣政府建設局申請籌建加油站及建築執照，該公司始於同
年五月十六日、九月四日順利取得加油站同意籌建函及建築執照
，同時沈吉田、卓維緝、黃榮輝復於八十四年五月間，以該鄉○
○路已有一私人加油站設立，如再設加油站，其經濟效益有限，
而於鄉民代表會第十四屆第二次定期大會提出：「審議本鄉公共
造產加油站新設實施方案：以官商合營方式辦理、或將土地賣斷
、或將土地出租三種辦法中議決最有利於本鄉之方式以憑辦理。
」之提案，惟代表會未列入議程，同案再於同年九月提送第四次
臨時大會審議，雖列入議程但仍未審議；而明潭公司於同年八
月二十六日逕行動土興建並向鄉公所報備，沈吉田、卓維緝、黃
榮輝竟無視明潭公司占用鄉有土地之事實，未採取任何法律行動
，迄同年十一月該鄉民代表會第三次定期大會再次提案，經鄉民
代表會決議：「撤銷本鄉公共造產加油站以官商合營方式」，至
此官商合營方案完全胎死腹中，然明潭公司卻於八十五年六月十
二日取得建物使用執照，同年六月二十九日又獲得經濟部能源委
員會核發經營許可執照，以私營形態占用一０三一－二地號公有
土地營業至今，而以此方式計圖利明潭公司一千二百七十萬元，
因認被告涉犯修正前貪污治罪條例第六條第一項第四款之罪嫌等
語。而經審理結果，認被告被訴之上揭罪嫌，並無積極證據足以
證明，因將第一審就被告之科刑判決部分撤銷，改判諭知被告無
罪。
惟查：（一）審理事實之法院，對於被告有利及不利之證據，均
應一併加以注意，並綜合全部證據資料，本於經驗及論理法則定
其取捨而為判斷，倘為無罪之判決，亦應詳述其全部證據取捨判
斷之理由，否則即有應於審判期日調查之證據未予調查及判決理
由不備之違法。原判決理由內一再依憑其調查證據之結果，說明
更(一)審共同被告沈吉田及上訴審共同被告卓維緝確有直接圖明潭
公司不法利益之行為（見原判決第十一頁倒數第二行至第十三頁
第十三行、第十四頁第十四行至第十六行、第十六頁第九行至第
十二行、第十六頁倒數第一行至第十七頁第四行）；而被告之父
廖德松於八十一年底透過沈吉村、劉添儒仲介，向林文章洽購上
開水里鄉○○段一０二八－一地號土地，當時該土地地目為「田
」，議定每坪以十一萬八千元成交，於八十二年九月十六日始向
地政機關辦妥所有權移轉登記手續，事後林文章並給付沈吉村仲
介費等情，業經被告於法務部調查局南投縣調查站（下稱南投縣
調查站）訊問，證人沈吉村、林文章在南投縣調查站訊問及上訴
審審理中供明在卷（見偵查卷(一)第五頁、第六頁、第九頁、第十
頁，第二四頁、第二五頁，上訴卷第一宗第一四九頁至第一五三
頁），並有林文章與廖德松簽訂之買賣契約書影本一件附於公務
員懲戒委員會卷第二二頁至第二四頁可稽。若被告未與沈吉田等
人事前共謀，於上開土地未辦妥所有權移轉登記之前，沈吉田等
人何以即知被告家族係上開土地之所有權人，而邀請被告參與八
十二年二月五日舉行之公共造產合營協調會？據此是否足以證明
沈吉田、卓維緝自始即與被告共謀圖利？又沈吉田、卓維緝何以
干犯貪污重典一再利用其主管事務直接圖利被告經營之明潭公司
？沈吉田、卓維緝等人明知前揭公共造產計畫經水里鄉鄉民代表
大會決議撤銷，仍於八十四年十二月八日推由卓維緝批示：「擬
辦出租，依法應課徵地價稅」，而由沈吉田核示：「如秘書擬」
之簽呈後，被告何以即於八十五年一月十五日向水里鄉公所陳情
要求協助承租上開鄉有土地？均關於本件是否有間接證據足以證
明被告與沈吉田、卓維緝確有共同圖利明潭公司之犯意聯絡及行
為分擔，原判決俱未審認、說明，自屬於法有違。（二）依原判
決理由記載，係以：「臺灣南投地方法院南投簡易庭於水里鄉公
所請求明潭公司拆屋還地訴訟中，至現場勘驗暨囑託測量結果，
明潭加油站無權占用上開一０三一－二地號公有土地部分，僅為
建物十六平方公尺、水泥地四九平方公尺，有該院八十七年度投
簡字第九八號民事判決書影本及所附之測量圖影本附於原審（指
第一審）卷內可稽，足見明潭公司規劃設立明潭加油站時，僅規
劃將加油站建物設立在私有土地上。若被告經營之明潭公司上開
加油站之申請，係與沈吉田等人具有犯意之聯絡，何以不依其與
沈吉田所簽定之公共造產計畫，將上開計畫中之公有一０三一－
二地號土地一併納入建築基地規劃，而棄置上開一０三一－二地
號公有土地未使用？」說明明潭公司係以私營型態申請加油站之
設立，被告與沈吉田並無圖利之犯意聯絡、行為分擔。惟加油站
之設立，除建築物本身外，尚須寬廣的使用空間規劃及道路配置
，否則勢必造成車輛加油或等待加油之障礙，而不利於加油站之
經營；則明潭加油站除建物十六平方公尺、水泥地四九平方公尺
佔用上述公有土地外，其餘公有土地是否仍劃入該加油站使用範
圍內？若是，該部分土地究係做何使用？原判決未予調查、審認
及說明，即認該土地其餘部分均遭明潭公司棄置不用，而逕為有
利於被告之認定，有證據調查未盡及理由不備之違法。（三）被
告於偵查中已供稱：「（問：你曾經委託代書處理申請案嗎？）
黃廣明」、「（問：為何後來換別人做？）因為費用太高」（見
偵查卷第一宗第三六三頁），另證人黃廣明、何言在偵查中復分
別證稱：「鄉公所及業者委託的」、「（問：何時解除委託？）
過了一個月左右，他們就把東西拿回去」、「（問：是何人去拿
？）甲○○」（黃廣明部分，見同上卷第二二六頁、第二二七頁
）、「（問：甲○○有無委託你處理？）有，他出國委託我管理
」（何言部分，見同上卷第三六八頁）。如若被告及證人黃廣明
、何言前開供述，俱屬無誤；則被告顯已參與明潭加油站之籌設
及經營，否則其何以向黃廣明取回委託申辦加油站之文件、資料
？何以有權委託何言處理該加油站管理之事？況且被告於出國期
間既係委託何言管理該加油站，何言就受託事項，曾否向被告報
告？被告返國時，有關明潭加油站籌設、營運之事，是否即由被
告親力為之？關係被告與沈吉田等人是否共同參與本件圖利明潭
公司之犯罪？仍待深入查明剖析釐清。檢察官上訴意旨，指摘原
判決違背法令，非無理由，應認原判決仍有撤銷發回更審之原因
。
據上論結，應依刑事訴訟法第三百九十七條、第四百零一條，判
決如主文。
中    華    民    國  九十五  年    八    月    三    日
                      最高法院刑事第十二庭
                          審判長法官  林  永  茂
                                法官  洪  文  章
                                法官  蘇  振  堂
                                法官  蕭  仰  歸
                                法官  陳  東  誥
      本件正本證明與原本無異
                                      書  記  官
中    華    民    國  九十五  年    八    月    九    日
                                                    Ｍ


司法院資訊處製作；財團法人民間司法改革基金會備份。
